臺灣臺北地方法院刑事判決　　　　　　　96年度交訴字第37號
公　訴　人　臺灣臺北地方法院檢察署檢察官
被　　　告　乙○○
　　　　　　戊○○
上列被告等因公共危險等案件，經檢察官提起公訴（九十五年度
調偵字第八三○號），本院判決如下：
    主  文
乙○○因過失傷害人，處有期徒刑伍月；又駕駛動力交通工具肇
事，致人受傷而逃逸，累犯，處有期徒刑壹年貳月；應執行有期
徒刑壹年陸月。
戊○○意圖使犯人隱蔽而頂替，處有期徒刑陸月，如易科罰金，
以銀元佰元即新臺幣玖佰元折算壹日。
    事  實
一、乙○○前於民國九十二年間因侵占案件經本院以九十二年度
    易字第二○二七號判處有期徒刑三月，臺灣高等法院以九十
    三年度上易字第五六四號駁回上訴確定，於九十三年八月二
    十六日易科罰金執行完畢，猶不知悔改，於九十五年六月二
    十二日晚間七時十分許，駕駛車牌號碼六九八二—ＫＧ號自
    用小客車搭載女友戊○○，沿臺北市中山區○○○路高架橋
    北往南方向行駛，下匝道後在新生北路與長春路交岔路口，
    由新生北路北往南方向內線車道欲右轉長春路時，適甲○○
    騎乘車牌號碼ＡＦＧ—三三九號重型機車沿新生北路南往北
    方向外側車道直行，乙○○爰應注意汽車行駛至交岔路口，
    應距交岔路口三十公尺前顯示方向燈或手勢，換入外側車道
    ，駛至路口再行右轉，且應禮讓直行車先行，且當時天候晴
    、夜間有照明、路面鋪設柏油、乾燥、無缺陷、無障礙物、
    視距良好，並無不能注意之情事，竟疏未注意貿然自內線車
    道右轉，且未禮讓直行之甲○○騎乘機車優先通行，甲○○
    閃煞不及，所騎乘機車之左前車頭因而與乙○○駕駛車輛之
    右後側車身發生擦撞，致甲○○人車倒地，受有頭部外傷合
    併顱內出血之傷害；詎乙○○眼見肇事，並已致甲○○受傷
    ，竟未停車查看甲○○傷勢並施以救助，另行起意，逕行駕
    駛上開車輛逃離現場，幸丙○○即時抄記該車輛之車牌號碼
    報警，甲○○始獲救送醫，警方並因此得知肇事車輛之車牌
    號碼。另戊○○明知上揭肇事車輛係由被告乙○○所駕駛，
    為求脫免男友乙○○之過失傷害及肇事逃逸刑責，竟基於意
    圖使乙○○隱蔽之不法犯意，於同年月二十三日凌晨一時五
    十分許，主動前往臺北市政府警察局中山分局中山二派出所
    ，向承辦警員謊稱上揭肇事車輛係由伊駕駛而頂替，嗣陪同
    戊○○之同事己○○以電話通知乙○○戊○○將被移送臺北
    市政府警察局中山分局偵查隊進行複訊後，乙○○始前往臺
    北市政府警察局中山分局偵查隊，向警方坦承上揭肇事車輛
    係由伊駕駛，而悉上情。
二、案經甲○○訴由臺北市政府警察局中山分局報請臺灣臺北地
    方法院檢察署檢察官偵查起訴。
    理  由
一、經查：
  (一)訊據被告乙○○於警詢、偵查及本院準備程序、審理程序就
    伊於上揭時、地駕駛車牌號碼六九八二—ＫＧ號自用小客車
    搭載女友戊○○，沿新生北路高架橋北往南方向行駛，下匝
    道後在新生北路內線車道欲右轉長春路時，貿然自內線車道
    右轉，且未禮讓直行之告訴人甲○○騎乘機車優先通行，其
    駕駛自小客車之右後側車身因而與告訴人騎乘機車之左前車
    頭發生擦撞，致告訴人人車倒地，受有頭部外傷合併顱內出
    血之傷害等情均坦承不諱（見偵一卷第九、十頁、第四十至
    四二頁、第四八至五一頁，偵三卷第十二至十五頁，本院卷
    第二五至二七頁、第八九頁反面），經核與告訴人於本院審
    理中結證稱伊騎乘機車直行新生北路、長春路交岔路口時，
    遭被告乙○○駕車貿然自內線車道右轉撞傷等情相符（見本
    院卷第六七、六八頁），復據證人丙○○於本院審理中結證
    稱九十五年六月二十二日晚間七時十分許，伊騎乘機車行駛
    於新生北路北往南方向外側車道，欲通過新生北路、長春路
    口時，一輛車牌號碼六九八二—ＫＧ號自用小客車忽然從內
    線車道快速竄出欲右轉長春路，告訴人所騎乘機車閃煞不及
    ，機車左前車頭與該部肇事車輛右後側車身發生碰撞，告訴
    人倒地不起，該部肇事車輛立即駛離等情明確（見本院卷第
    八七、八八頁），並有馬偕紀念醫院（淡水院區）乙種診斷
    證明書（見偵一卷第二十、六一頁）、道路交通事故現場圖
    （見偵一卷第二五頁）、臺北市政府警察局中山分局交通分
    隊交通事故談話紀錄表（見偵一卷第二六頁）、臺北市政府
    警察局中山分局交通分隊道路交通事故補充資料表（見本院
    卷第二八頁）、交通事故現場照片（見偵一卷第二九至三二
    頁、第八二至八六頁）、長庚紀念醫院九十五年十月三日診
    斷證明書（見偵一卷第六十頁）、道路交通事故調查報告表
    (一)、(二)（見偵一卷第七五、七六頁）、臺北市政府警察局交
    通警察大隊道路交通事故初步分析研判表（見偵二卷第八頁
    ）、全民健康保險重大傷病核定審查通知書（見偵三卷第十
    七頁）及臺北市政府警察局中山分局九十六年五月三十日北
    市警中分刑字第○九六三二二六○九○○號函附臺北市政府
    警察局勤務指揮中心受理各類案件記錄單（見本院卷第六二
    至六四頁）等資料附卷足憑，堪認被告乙○○就駕車過失傷
    害告訴人所為自白，與事實相符，堪以採信。另被告戊○○
    於警詢、偵查、本院準備程序、審理程序就伊明知上揭肇事
    車輛係由被告乙○○所駕駛，為求脫免被告乙○○之刑責，
    竟基於意圖使被告乙○○隱蔽之不法犯意，於同年月二十三
    日凌晨一時五十分許，主動前往臺北市政府警察局中山分局
    中山二派出所，向承辦警員謊稱上揭肇事自小客車係由伊駕
    駛而頂替等情坦承不諱（見偵一卷第十七至十九頁、第四十
    至四二頁、第四八至五一頁，偵三卷第十二至十五頁，本院
    卷第二五至二七頁、第八九頁反面），經核證人己○○於本
    院審理中證稱伊與被告戊○○均任職銀河酒店，九十五年六
    月二十三日晚間被告戊○○表示剛剛上班途中時有聽到車輛
    碰撞聲，懷疑發生車禍，開完會後，伊陪同戊○○前往警局
    製作筆錄等情相符（見本院卷第六九至七○頁），並有被告
    戊○○在臺北市政府警察局中山分局中正二派出所製作之調
    查筆錄（見偵一卷第十一至十六頁）、被告戊○○之臺北市
    政府警察局中山分局交通分隊交通事故談話紀錄表（見偵一
    卷第二七頁）、被告戊○○之臺北市○○○○○道路交通事
    故肇事人自首情形紀錄表（見偵一卷第七八頁）及被告戊○○之臺北市政府警察局中山分局道路交通事故當事人酒精測
    定紀錄表（見偵一卷第八十頁）在卷足憑，堪認被告戊○○
    就意圖使犯人隱蔽而頂替所為自白，與事實相符，應堪採信
    。
  (二)被告乙○○雖矢口否認有何肇事逃逸犯行，辯稱：伊駕車肇
    事當時，車內有播放音樂，伊並未聽見碰撞聲，就告訴人騎
    乘機車遭伊撞傷一節並不知情，故未停車察看，並非因害怕
    負責而駕車逃逸云云。惟查，證人丙○○於本院審理中結證
    稱車牌號碼六九八二—ＫＧ號自用小客車從新生北路北往南
    內線車道快速竄出右轉長春路，該車輛之右後側車身與告訴
    人騎乘機車左前車頭發生碰撞，當時車輛撞擊聲相當大聲，
    告訴人因此倒地不起，該部肇事車輛竟未停車，隨即往長春
    路東往西方向駛離等情明確（見本院卷第八七、八八頁），
    而被告戊○○經本院分離審判程序改以證人詰問，亦證稱被
    告乙○○駕車由新生北路右轉長春路時，伊確有聽見車輛撞
    擊聲，被告乙○○並未停車察看，伊深覺不安，因而前往警
    局詢問是否有人因車禍受傷等情明確（見本院卷第七一頁）
    ，足證被告乙○○駕駛車輛與告訴人騎乘機車發生碰撞時，
    確有產生巨大之碰撞聲響，縱認被告乙○○辯稱伊所駕車輛
    有播放音樂一節可採，然被告戊○○與被告乙○○係在同一
    輛車內，被告戊○○因明確聽見碰撞聲，事後惶恐不安，前
    往警局詢問有無人因之受傷，被告乙○○焉有可能對此巨大
    碰撞聲充耳未聞？參諸告訴人所騎乘機車左前車頭有一明顯
    撞擊刮痕（見偵一卷第八二頁），可徵當時遭撞擊力道之猛
    烈，且發生碰撞部位在該肇事車輛右後側車身，勢必導致車
    輛車身產生相當程度之震動，衡情益徵被告乙○○對自己駕
    車與他人車輛發生擦撞，且可能因此導致他人受傷或死亡，
    顯已知悉，竟未停車察看，反加速駕車離去，則其有肇事逃
    逸之認識及行為，灼然可見，綜上，被告乙○○辯稱伊就駕
    車撞傷告訴人一節毫不知情，故未下車施以救助云云，有違
    常情，顯係事後卸責推諉之詞，殊難採信。
  (三)綜上，本件事證明確，被告乙○○過失傷害、肇事逃逸犯行
    ，被告戊○○意圖使犯人隱蔽而頂替犯行，均堪以認定，應
    依法論科。
二、按被告乙○○、戊○○行為後，刑法業於九十四年二月二日
    修正公布，九十五年七月一日起施行，其中第五十六條關於
    連續犯之規定已刪除，並修正第二條、第二十八條、第三十
    三條、第三十八條、第四十一條、第四十二條、第五十五條
    及第七十四條等規定。按行為後法律有變更者，適用行為時
    之法律，但行為後之法律有利於行為人者，適用最有利於行
    為人之法律，修正後刑法第二條第一項定有明文。此條規定
    係規範行為後法律變更所生新舊法律比較適用之準據法，本
    身尚無新舊法比較之問題，於新法施行後，應一律適用新法
    第二條第一項之規定，為「從舊從輕」之比較；又比較時應
    就罪刑有關之共犯、未遂犯、想像競合犯、牽連犯、連續犯
    、結合犯，以及累犯加重、自首減輕暨其他法定加減（如身
    分加減）與加減例等一切規定，綜其全部罪刑之結果而為比
    較（最高法院九十五年五月二十三日九十五年度第八次刑庭
    會議決議參照）。而刑法第二條第一項規定，係規範行為後
    「法律變更」所生新舊法比較適用之準據法。故如新舊法處
    罰之輕重相同，即無比較適用之問題，非此條所指之法律有
    變更，即無本條之適用，應依一般法律適用原則，適用裁判
    時法。其為純文字修正者，更應同此（最高法院九十五年十
    一月七日第二十一次刑事庭會議決議參照），合先敘明。經
    查：
  (一)茲先就被告乙○○行為後，刑法及刑法施行法等相關規定新
    舊法比較情形分述如下：
    1.刑法第二百八十四條第一項前段之過失傷害罪，雖未修正
      ，然刑法第三十三條第五款有關罰金之最低數額部分，刑
      法分則編各罪所定罰金之貨幣單位原為銀元，修正前刑法
      第三十三條第五款規定：「罰金：（銀元）一元以上」，
      而銀元與新臺幣間之折算，依現行法規所定貨幣單位折算
      新臺幣條例規定，以銀元一元折算新臺幣三元；修正後刑
      法第三十三條第五款則規定：「罰金：新臺幣一千元以上
      ，以百元計算之」，經比較修正前、後之規定，應以修正
      前刑法第三十三條第五款所定罰金之最低數額，就有利於
      被告乙○○。
    2.被告乙○○前於九十二年間因侵占案件經本院以九十二年
      度易字第二○二七號判處有期徒刑三月，臺灣高等法院以
      九十三年度上易字第五六四號駁回上訴確定，於九十三年
      八月二十六日易科罰金執行完畢，有臺灣高等法院被告前
      案紀錄表在卷可憑（見本院卷第八頁），其受前開徒刑之
      執行完畢後，五年以內因故意再犯本件肇事逃逸之有期徒
      刑以上之罪，不論依修正前之刑法第四十七條，或修正後
      之刑法第四十七條第一項之規定，均構成累犯，惟被告乙○○過失傷害行為，依修正前刑法第四十七條之規定，構
      成累犯，依修正後刑法第四十七條第一項之規定，則不構
      成累犯，經比較修正前、後刑法第四十七條之規定，應以
      適用修正後刑法第四十七條第一項規定，較有利於被告乙○○。
    3.又刑法第五十一條數罪併罰之規定，其中第五款原規定：
      「宣告多數有期徒刑者，於各刑中之最長期以上，各刑合
      併之刑期以下，定其刑期。但不得逾二十年」，修正後則
      規定：「宣告多數有期徒刑者，於各刑中之最長期以上，
      各刑合併之刑期以下，定其刑期。但不得逾三十年」，經
      比較修正前、後之規定，修正後之規定，係將多數有期徒
      刑之合併定其應執行刑上限，由二十年提高為三十年，就
      被告乙○○而言，應以修正前之刑法第五十一條第五款之
      規定較為有利。
    4.綜合上述各條文修正前後之比較後，修正後之刑法及刑法
      施行法等相關法律規定對被告乙○○較為有利，揆諸前揭
      刑法第二條第一項後段規定，即應適用修正後之刑法及刑
      法施行法等相關規定。
  (二)被告乙○○因過失致告訴人受傷害，且於肇事後，竟未予救
    助傷患，而逃逸之，核其所為係犯刑法第二百八十四條第一
    項前段之過失傷害罪及第一百八十五條之四肇事逃逸罪；被
    告戊○○為使被告乙○○脫免刑責而頂替，核其所為則係犯
    刑法第一百六十四條第二項意圖使犯人隱避而頂替罪。而被
    告戊○○所犯意圖使人隱蔽而頂替罪，法定刑為二年以下有
    期徒刑、拘役或五百元以下罰金，而刑法第三十五條第五款
    原規定：「罰金：一元以上。」，於被告二人行為後修正為
    ：「罰金：新臺幣一千元以上，以百元計算之。」，經比較
    新、舊法，以舊法對被告戊○○較為有利，依刑法第二條第
    一項前段之規定，就刑法第一百六十四條第二項罰金刑部分
    ，應依修正前刑法第三十五條第五款之規定論處。而被告乙○○之肇事逃逸行為，係在過失傷害行為發生後，為規避責
    任，另行起意所為，其所犯上開二罪，應予分論併罰。又被
    告乙○○前於九十二年間因侵占案件經本院以九十二年度易
    字第二○二七號判處有期徒刑三月，臺灣高等法院以九十三
    年度上易字第五六四號駁回上訴確定，於九十三年八月二十
    六日易科罰金執行完畢，有臺灣高等法院被告前案紀錄表在
    卷可憑（見本院卷第八頁），其受前開徒刑之執行完畢後，
    五年以內因故意再犯本件肇事逃逸之有期徒刑以上之罪，應
    應依修正後刑法第四十七條第一項之規定，論以累犯，並加
    重其刑。至被告乙○○另犯過失傷害部分，依修正後刑法第
    四十七條第一項規定，並不構成累犯，附此敘明。
  (二)爰審酌被告乙○○駕車貿然自內線車道右轉，且未禮讓直行
    之告訴人騎乘機車優先通，導致告訴人受有頭部外傷合併顱
    內出血之傷害，於肇事後未能即時救助傷者，反駕車逃逸，
    車禍發生迄今已逾一年，仍未與告訴人達成和解，復未賠償
    告訴人任何金錢，另告訴人傷勢嚴重，曾歷經多次住院顱骨
    手術治療，所受財產及非財產損害均屬重大，被告戊○○為
    使被告乙○○脫免刑責，竟前往警局謊稱肇事車輛係由伊駕
    駛，嚴重影響警察機關偵辦案件之正確性，被告戊○○於犯
    後坦承犯行，態度良好，被告乙○○雖坦承過失傷害犯行，
    惟就肇事逃逸一節，飾詞狡辯，難見悔意，及其二人品行、
    智識程度等一切情狀，分別量處如主文所示之刑，並就被告
    乙○○所犯上揭二罪，定其應執行刑。又按，關於易科罰金
    之折算標準，除刑法第四十一條第一項有所修正外，罰金罰
    鍰提高標準條例於九十五年四月二十八日修正，並自同年七
    月一日起生效施行，經比較修正前之刑法第四十一條第一項
    前段、修正前罰金罰鍰提高標準條例第二條之規定，被告行
    為時之易科罰金折算標準，應以銀元一百元、二百元、三百
    元折算一日，經折算為新臺幣後，應以新臺幣三百元、六百
    元、九百元折算一日，惟九十五年七月一日施行之刑法第四
    十一條第一項前段規定修正為：「犯最重本刑為五年以下有
    期徒刑以下之罪，而受六個月以下有期徒刑或拘役之宣告者
    ，得以新臺幣一千元、二千元或三千元折算一日，易科罰金
    。」，而新修正之罰金鍰提高標準條例刪除原本第二條之規
    定，經比較新舊法結果，以行為時之舊法有利於被告戊○○
    ，是就被告戊○○部分應依修正前之規定諭知易科罰金之折
    算標準。而被告戊○○行為後，刑法施行法業於九十五年六
    月十四日增訂公布第一條之一，其中第一項規定：「中華民
    國九十四年一月七日刑法修正施行後，刑法分則編所定罰金
    之貨幣單位為新臺幣」，第二項前段明定：「九十四年一月
    七日刑法修正時，刑法分則編未修正之條文定有罰金者，自
    九十四年一月七日刑法修正施行後，就其所定數額提高為三
    十倍」，惟依被告戊○○行為時之法律即罰金罰鍰提高標準
    條例第一條前段，業將刑法分則各罪法定刑所定罰金數額提
    高十倍，再由銀元換算為新臺幣之結果，刑法第一百六十四
    條第二項法定刑所定罰金最高數額，與修正後之法律規定仍
    屬一致，並無不同，對被告戊○○而言尚無有利或不利之情
    形，揆諸前揭說明，自不生新舊法比較之問題，應依一般法
    律適用原則，適用裁判時法即刑法施行法第一條之一第一項
    、第二項前段之規定，而不再適用罰金罰鍰提高標準條例第
    一條前段（臺灣高等法院暨所屬法院九十五年十二月十三日
    九十五年法律座談會刑事類提案第十六號研討結果參照），
    併此敘明。
據上論斷，應依刑事訴訟法第二百九十九條第一項前段，刑法第
二條第一項、第一百六十四條第二項、第一項、第一百八十五條
之四、第二百八十四條第一項前段、第五十一條第五款、第四十
七條第一項，修正前刑法第四十一條第一項前段，修正前罰金罰
鍰提高標準條例第二條，刑法施行法第一條之一第一項、第二項
前段，現行法規所定貨幣單位折算新臺幣條例第二條，判決如主
文。
本案經檢察官丁○○到庭執行職務
中　　華　　民　　國　　96　　年　　7 　　月　 12 　　日
　　　　　　　　　刑事第十四庭  審判長法　官  宋松璟
                                      法  官  孫萍萍
                                      法  官　李家慧
如不服本判決，應於判決送達後10日內向本院提出上訴狀（應抄
附繕本）。告訴人或被害人如對於本判決不服者，應具備理由請
求檢察官上訴，其上訴期間之計算係以檢察官收受判決正本之日
期為準。
以上正本證明與原本無異。
                                      書記官  楊文祥
中　　華　　民　　國　　96　　年　　7 　　月　　16　　日
附錄本件論罪科刑法條：刑法第一百六十四條第二項、第一百八
十五條之四、第二百八十四條第一項前段。
中華民國刑法第164條（藏匿人犯或使之隱避、頂替罪）
藏匿犯人或依法逮捕拘禁之脫逃人或使之隱避者，處2年以下有
期徒刑、拘役或5百元以下罰金。
意圖犯前項之罪而頂替者，亦同。
中華民國刑法第185條之4（肇事遺棄罪）
駕駛動力交通工具肇事，致人死傷而逃逸者，處 6 月以上 5 年
以下有期徒刑。
中華民國刑法第284條（過失傷害罪）
因過失傷害人者，處 6 月以下有期徒刑、拘役或 5 百元以下罰
金，致重傷者，處1年以下有期徒刑、拘役或5百元以下罰金。
從事業務之人，因業務上之過失傷害人者，處 1 年以下有期徒刑
、拘役或1 千元以下罰金，致重傷者，處 3 年以下有期徒刑、
拘役或2千元以下罰金。
